【裁判字號】    93,上更(一),410
【裁判日期】    951219
【裁判案由】    違反貪污治罪條例
【裁判全文】
臺灣高等法院臺南分院刑事判決     93年度上更(一)字第410號
上  訴  人  臺灣臺南地方法院檢察署檢察官
被      告  丑○○
選任辯護人  陳郁芬  律師
            蘇文奕  律師
被      告  庚○○
選任辯護人  蘇陳俊哲  律師
被      告  辛○○
選任辯護人  蘇新竹  律師
            張清富  律師
被      告  子○○
選任辯護人  蔡文斌  律師
            王建強  律師
            王盛鐸  律師
上  訴  人
即  被  告  癸○○
上一輔佐人
即被告之女  壬○○
上一被  告
選任辯護人  蔡碧仲  律師
            陳怡禎  律師
上  訴  人
即  被  告  甲○○
選任辯護人  蘇正信  律師
            蔡弘琳  律師
            蔡進欽  律師
上  訴  人
即  被  告  寅○○
選任辯護人  楊丕銘  律師
            蔡清河  律師
上  訴  人
即  被  告  戊○○
選任辯護人  陳適庸  律師
上  訴  人
即  被  告  乙○○
選任辯護人  蘇正信  律師
            蔡弘琳  律師
            楊丕銘  律師
上  訴  人
即  被  告  丙○○
選任辯護人  黃溫信  律師
            黃紹文  律師
            徐美玉  律師
上列上訴人因被告等違反貪污治罪條例等案件，不服臺灣臺南地
方法院九十一年度訴字第三三五號、九十二年度訴緝字第六六號
分別於中華民國九十二年八月一日、九十二年九月十二日第一審
判決（起訴案號：臺灣臺南地方法院檢察署八十九年度偵字第一
一○七三號、八十九年度偵字第一一一一九號、八十九年度偵字
第一一四九二號、八十九年偵字第一二九六七號、九十一年度偵
字第三二六六號），提起上訴，最高法院判決後第一次發回更審
，本院判決如下：
    主  文
原判決關於子○○、癸○○、寅○○、甲○○、戊○○、乙○○
、丙○○部分均撤銷。
癸○○、子○○共同公務員明知為不實之事項，而登載於職務上
所掌之文書，足以生損害於公眾，各處有期徒刑壹年貳月，均緩
刑參年。
寅○○共同行使偽造私文書，足以生損害於公眾及他人，處有期
徒刑壹年。如附表一、二所示之印文、署押均沒收。
戊○○共同行使偽造私文書，足以生損害於公眾及他人，處有期
徒刑捌月。如附表一、二所示之印文、署押均沒收。
乙○○共同行使偽造私文書，足以生損害於公眾及他人，累犯，
處有期徒刑陸月，如易科罰金，均以新台幣九百元折算壹日。
如附表一、二所示之印文、署押均沒收。
甲○○共同行使偽造私文書，足以生損害於公眾及他人，處有期
徒刑肆月，如易科罰金，均以新台幣九百元折算壹日。如附表一
、二所示之印文、署押均沒收。
丙○○無罪。
其他上訴駁回（即丑○○、庚○○、辛○○無罪部分）。
    事  實
一、子○○、癸○○分別為台南縣下營鄉公所行政室主任與課員
    ，癸○○負責辦理該公所採購招標之總務事務，依法令於職
    務上對於該採購事務有執行之權責，子○○負責辦理該公所
    採購招標業務之主管，並負責主持本件投開標工作之業務，
    子○○、癸○○且於執行投開標時，負有忠實辦理開標作業
    、審核決標與否及製作紀錄之義務，二人均為依據法令服務
    於下營鄉公所，而具有法定職務權限之人員。
    茲因八十九年一月五日下營鄉民代表會第十六屆第五次臨時
    會第三次會議通過「請公所寬籌經費辦理國家清潔週迎接千
    禧年淨鄉淨土活動，以重建人與人，人與環境的關係」，要
    求下營鄉公所贈與全鄉每戶一份五百元左右之紀念品，即由
    鄉代會於八十九年一月六日發函請下營鄉公所查照辦理。該
    鄉公所遂辦理該採購工程經對外公告後，原訂於八十九年二
    月二日開標，但因無人投標而流標；於八十九年二月二十二
    日上午十時許在該鄉公所二樓會議室辦理鈦杯之第二次公告
    招標之開標。當天有展大、申貴、厚亨等三家公司參與投標
    ，其中(一)申貴公司執照所載營業項目未含招標公告所列「玻
    璃成品製造或加工業」項目，乃非合格之廠商；(二)展大及申
    貴公司所備投標文件中均欠缺納稅證明卡影本及公會會員證
    影本，竟仍在二家公司證件封上納稅證明卡欄及公會會員證
    影本欄均註記「Ｖ」及「退」之字樣；(三)厚亨公司所備投標
    文件欠缺公會會員證影本，竟亦在該證件封證件欄上註記「
    Ｖ」字樣，並在職務上所掌之文書即開（決）標紀錄表上虛
    偽登載合格投標廠商為三家，足以生損害於下營鄉公所。
二、寅○○現為台南縣下營鄉第十七屆鄉民代表（四年選一次，
    第十六屆至九十一年七月三十一日屆滿）兼代表會主席（下
    稱主席），圖自己及他人不法利益，竟於八十八年十一月、
    十二月間，陸續與甲○○（寅○○之公務座車司機）、戊○○（曾於八十三年間，因違反槍砲彈藥刀械管制條例案件，
    經台灣高等法院台中分院判處有期徒刑十五年確定，現仍假
    釋中，未構成累犯，乃展大公司業務部主任）、乙○○（與
    甲○○有堂兄弟之親戚關係，前於八十七年間因傷害案件，
    經臺灣臺南地方法院判決有期徒刑四月確定，甫於八十七年
    九月二十五日經易科罰金執行完畢，構成累犯）、吳福壽（
    已於九十二年十二月十三日因腦溢血不治死亡；曾於八十八
    年九月一日起至八十九年八月底止擔任申貴公司工廠警衛）
    、共計六人事先共同謀議，寅○○先利用其身為鄉代會主席
    之身分，向下營鄉公所提案購買紀念品，待通過該議案後，
    再藉其身分向下營鄉公所承辦相關人員施壓以確定將鈦合金
    玻璃杯（下稱鈦杯）作為採購案標的，以利渠等六人按借牌
    圍標計畫而獲取該筆採購款項。其方式為：先推由戊○○向
    展大公司負責人丁○○佯稱有某買主欲購買鈦杯，總計訂購
    八千三百十組（每組十二只，總計九萬九千七百二十只，總
    價為九十九萬七千二百元），並由吳福壽負責運送存放在申
    貴公司廠房之前開鈦杯，並將鈦杯交付戊○○，待得標十五
    日內依寅○○指示出貨；再由寅○○備妥借牌圍標過程所需
    資金，推由甲○○代為購買三家投標廠商之標單及押標金支
    票；同時由乙○○向厚亨公司負責人丙○○洽商「借牌」（
    即指該公司營利事業執照影本及公司大小章），作為名義上
    之得標廠商，以待得標後取得公所採購金額之匯款。一面由
    吳福壽基於共同犯意聯絡，向丁○○佯稱若要取得鈦杯之貨
    款款項，尚須提出購買鈦杯之來源證明即展大、申貴公司之
    公司執照影本，丁○○（申貴科技公司總經理）則同意交付
    該影本二紙予吳福壽；一面由乙○○聯絡不知情之丙○○，
    洽商將厚亨公司之公司執照影本、營利事業登記證影本、納
    稅證明影本及大小章帶回投標，於八十九年二月二十一日下
    午，明知渠等均未經展大公司負責人丁○○及申貴公司名義
    上負責人王祥壽授權投標，竟推由戊○○及吳福壽二人同時
    分別偽造展大、申貴公司之投標文件（包括標單、估價單、
    標單封、切結書、印模單、聲明書、退還押標金申請書、退
    還押標金收據、繳交差額保證金切結書、證件封、甲標封、
    乙標封）後，持至下營鄉公所參與投標，吳福壽並於該工程
    投標文件收受登記表偽造王祥壽之署押，足以生損害於王祥
    壽及申貴公司及下營鄉公所，該偽造之印文、署押則詳如附
    表一、二所示。
三、案經法務部調查局台南縣調查站移送暨台灣台南地方法院檢
    察署檢察官自動檢舉偵查起訴。
    理  由
壹、子○○、癸○○共同偽造文書部分：
一、訊據被告子○○、癸○○均矢口否認有前揭犯行。被告子○○並辯稱：「我只是負責主持開標，我不是主辦人員，我只
    是形式審查，主辦人員是資格審查向我報告說都符合」云云
    。被告癸○○辯稱：「開標時，我只是負責剪標，然後再交
    給開標的行政室主任子○○，而審查廠商資格時，也僅是根
    據廠商提供證件逐項打勾，最後由子○○當場宣布某一家投
    標廠商得標，我並非主持該程序之人，也不是實際執行之人
    ，關於會員證部分，因為政府採購法在八十八年五月二十七
    日頒佈，購置財物部分才移交由總務負責，到八十九年一月
    起在短短半年間就要熟悉採購法全部資料，實在不可能，所
    以，開標當時因證件封應備證件欄內有九項，其中第一、七
    、八項因與本招標案無關，不須劃勾，且很忙碌，才使我誤
    認證件齊全，而填寫三家均合格，並非故意放水，況且會員
    證之必備與否，得由機關酌予認定，乃是次要的輔佐證件，
    故鄉公所未事先作特別規定，則開標時亦無庸審查」等語。
二、惟查：
(一)、第二次招標公告規定參加投標廠商資格限定為「經政府登記
    合格之玻璃成品製造或加工業相關廠商」，但申貴公司營業
    項目為金屬製品之加工製造商，依文義解釋，顯然與玻璃加
    工或製造業並不相符，但被告癸○○明知不合資格，竟在證
    件封上營利事業登記證影本一欄上偽填打勾（Ｖ）後又填「
    退」字（三家均有填退字的欄位，但欄位名稱並不同），且
    故意不影印相關資料存參（僅申貴公司一家公司的營利事業
    登記證影本不影印附卷，參見八十九年度偵字第一二九六七
    號偵查卷第八十頁正面、調查站卷宗第五七頁）。又厚亨公
    司的台南縣商業會會員證書有效日期在開標後翌日即八十九
    年二月二十三日起至同年十二月三十一日止，顯然係開標後
    始提出，開標時並無商業會會員證書，竟於開標時未諭知補
    正，而逕在證件封上公會會員證影本一欄偽填打勾（Ｖ）後
    又填「退」字（參見調查站卷宗第三二頁）。
(二)、依上情節觀之，開標時由剪標後拆看之承辦開標人員即被告
    癸○○與主持開標之子○○配合通過審核，將申貴公司證件
    封上營利事業登記證欄先註記「Ｖ」，並在其下加填「退」
    ，是由此客觀事實顯示，若被告子○○、癸○○未有相互配
    合，且對前開應予適用之政府採購法相關法規並無明知，則
    其又何須在證件封上註記顯然與事實不符之符號？其等辯稱
    因其不諳法令所使然云云，然若是如此，則為何對有疑之處
    ，其在投標記錄上均未加以記載？反而積極掩飾三家廠商不
    符資格之處，並進而使採購案在形式上，因具備三家廠商而
    得予決標？足見被告子○○、癸○○主觀上明知前揭，(一)申
    貴公司執照所載營業項目未含招標公告所列「玻璃成品製造
    或加工業」項目，乃非合格之廠商；(二)展大及申貴公司所備
    投標文件中均欠缺納稅證明卡影本及公會會員證影本；(三)厚
    亨公司所備投標文件欠缺公會會員證影本。而仍在職務上所
    掌之文書即開（決）標紀錄表之上虛偽登載合格投標廠商為
    三家，自足以生損害於下營鄉公所。
(三)、被告子○○雖辯稱「我沒有審查資料。因為我當時剛接對業
    務程序不是很熟，審查是主辦人審查的。陳嫦卿主任來作證
    也說的很清楚，是主辦人審查後向我報告資格審查符合然後
    才開價格標。癸○○向我報告，我沒有看，開標的慣例是主
    辦人要審查，他審查後向我說資格符合，我當時剛接業務，
    本件招標案子已經上網招標，這個案子我沒有參與到」云云
    。惟查：被告子○○身為本件招標案業務之主管，有關審查
    到主持開標之作業，其本身有決策之權，自資格之審查到決
    標與否，身為行政室之主管，負有重大之權責，況對於四百
    餘萬元之招標案，數目不小，更應謹慎，若非與承辦之被告
    癸○○有犯意之聯絡，對展大，申貴公司前開證件不合，均
    顯而易見，被告子○○應知之甚明，不能事後將責任均推卸
    給承辦之被告癸○○而免除其刑事責任，是本件被告子○○
    所辯伊沒有審查資料，審查是主辦人審查的云云，顯係與癸○○於本案發生後互相推諉責任給對方之詞，均不足採信，
    其等犯行堪予認定。
三、核被告癸○○與子○○等於擔任主持及承辦開標人員時，明
    知展大、申貴、厚亨三家公司均不符合招標文件之規定（不
    符之點，詳如前述），竟仍在開（決）標記錄表職務上所掌
    之公文書上虛偽登載合格投標廠商為三家，足以生損害於下
    營鄉公所，核其二人所為，係犯刑法第二百十三條之公務員
    登載不實罪。又被告子○○、癸○○二人對於上開犯行，彼
    等間有犯意之聯絡，行為之分擔，均為共同正犯。
四、原審法院就被告癸○○部分據以論科，固非無見，被告癸○○否認犯行，指摘原判決不當提起上訴，雖無理由，惟原審
    認被告癸○○另牽連觸犯貪污治罪條例第六條第一項第四款
    之圖利罪（本院認圖利罪不能成立，容後論述），容有未合
    ；另被告子○○部分，公訴人認原審判決就以上各節疏未詳
    核，指原判決此部分不當，應認為有理由，合將原判決關於
    被告癸○○、子○○部分撤銷；爰審酌被告子○○、癸○○
    行為時分別為台南縣下營鄉公所行政室主任、課員，為辦理
    工程招標開標事務之人員，犯後仍飾詞圖卸刑責，及其尚無
    前科等一切情狀，各量處如主文所示之刑。復查被告等均素
    行良好，前此未曾受有期徒刑以上刑之宣告，有本院被告全
    國前案紀錄表可稽，再斟酌被告癸○○曾於89年1月12日以
    ：「其自87年３月１日起接辦總務業務迄今已近兩年期間，
    克盡職守，未敢怠忽，惟職年紀老邁，腦力退化，無法勝任
    雜之總務業務，尤其是不暗（諳之誤）電腦及上網作業，遇
    到須公開招標上網之採購案件，職是日夜難眠，神經衰弱，
    終日悶悶不樂，簡直比死還難過，為此職擬請鈞長邇後遇到
    採購案件須公開招標及電腦上網之採購，是否指令專人辦理
    ，擬或總務工作另派較年輕有幹勁有能力較強之人員擔任，
    職退而求其次擔任村幹事職務或辦理退職」等情，簽呈請求
    改派工作，未蒙鄉長丑○○批淮，有該簽呈影本在卷可稽，
    足見所稱：因年紀老邁，腦力退化，無法勝任煩雜且須懂得
    電腦之總務業務，確屬實情；另被告子○○於89年1月27日
    才因組織規程修正，奉派自兵役課轉任至行政室主任，渠於
    不到一個月時間即因職務關係，即主持此件開標等情，是本
    院斟酌被告等因一時失慮，偶罹刑典，經此刑之宣告後，應
    知警惕，而無再犯之虞，本院因認暫不執行其刑為適當，併
    予以宣告緩刑參年，以勵自新。（按緩刑之宣告，依最高法
    院九十五年第八次刑庭會議決議，應適用新法第七十四條之
    規定）。
貳、寅○○、甲○○、戊○○、乙○○共同偽造文書部分：
一、訊據被告等均矢口否認有前揭犯行，並分別辯稱：被告寅
    ○○辯稱：我並未在八十八年十一月間向展大或申貴公司購
    買鈦杯，……三家參加招標的廠商並無關連，其中展大公司
    是由戊○○辦理投標事宜，再由他委託我的司機甲○○辦理
    ，申貴公司是由吳福壽辦理，厚亨公司則是由乙○○辦理，
    與我毫不相干云云。被告甲○○辯稱：整件事我並不清楚
    ，從頭到尾我只是代別人跑腿，他們要我怎麼做就怎麼做云
    云。被告戊○○辯稱：我在展大公司擔任業務主任，實際
    負責人為丁○○，展大公司有參加下營鄉公所鈦杯的投標，
    是因為看到招標公告，我就問寅○○有沒有這件事，他叫我
    去問承辦人員，我就託甲○○幫我拿標單，並向丁○○報告
    這件事，後來丁○○就要我去看公司生產的杯子合不合適，
    如果可以就去參加投標，展大公司標單上的印章是丁○○當
    場蓋的，蓋完後，我就拿去公所投標，我拿現金給甲○○邀
    他幫我處理，甲○○就把購買的支票交給我拿去投標，後來
    因為沒有得標，我就打電話請甲○○幫我拿回押標金，所有
    的投標資料都沒有我的筆跡，我和丁○○有恩怨，因為他叫
    我賣發票我不要，所以他故意陷害我，印章是他授權才蓋的
    ，不是我偷的云云。被告乙○○辯稱：我是正當做生意，
    並沒有貪污，況且對向犯的問題，依照目前實務解釋，也不
    構成犯罪云云。
二、惟查：
(一)、證人丁○○證述：八十八年年底時，吳福壽（已於92年12月
    13日死亡）就向我提到戊○○有買主，要向我們購買庫存之
    展大公司鈦杯，然後，我應允後，就由吳福壽代為處理鈦杯
    買賣的問題，但貨款一直無法收回，經我一再詢問吳福壽，
    他在八十九年一月間，就代表戊○○傳話給我，提到如果要
    收到鈦杯的貨款，就需要拿展大公司的執照作為貨品來源證
    明，所以我才將展大公司執照的影本拿給吳福壽，但並未將
    【展大公司大小章、公司會員證、納稅證明卡等拿給吳福壽
    ，也未將申貴公司執照拿給吳福壽】，因此卷附展大公司及
    申貴公司參與投標文件中包括標單、估價單、標單封切結書
    、印模單、聲明書、退還押標金申請書、退還押標金收據、
    繳交差額保證金切結書、證件封、甲標封、乙標封上的公司
    大小章都不是展大公司或申貴公司的真正大小章，而且該二
    家公司也均未參與鈦杯的招標。同時，卷附申貴公司的投標
    文件中登記有申貴公司名義上負責人王祥壽的簽名也不是真
    正的，因為王祥壽根本未參與申貴公司的實際營運，又因車
    禍住院中，根本不可能參加當日的投標等語明確在卷，此經
    比對卷附之申貴公司大小章及投標時如附表二之申貴公司大
    小章等資料並不相符乙情可知，證人丁○○之前開證言確與
    客觀事實相符，且又無其他瑕疵，則證人丁○○上開所為之
    證述，亦應認係真實。
(二)、申貴公司實際負責人丁○○並未授權共同被告吳福壽參與鈦
    杯採購案之投標：依照一般論理法則可知，如果吳福壽所稱
    ，其投標前已得到申貴公司實際負責人丁○○之授權，則丁○○即不應於八十八年年底即同意將參與鈦杯採購案之標的
    ，賣給由吳福壽轉介之戊○○，但丁○○卻同意轉賣予戊○○，且為了收取鈦杯的貨款，而提供展大公司影本予吳福壽
    ，再由吳福壽轉交戊○○，此為不合理處之其一；又吳福壽
    參與投標之押標金來源，亦應由丁○○出資，而非由寅○○
    出資後再轉交甲○○購買，此為不合理處之其二；又其所購
    買之押標金支票，亦應執由申貴公司參與投標，而非執由展
    大公司參與投標，此為不合理處之其三；而其執以參與投標
    之申貴公司名義上負責人王祥壽之印章及公司大小章即應係
    真正，而非其私下所偽刻，此為不合理處之其四；復參酌申
    貴公司負責人王祥壽及申貴公司印鑑章之比對不符，申貴公
    司有遭人冒用投標之情事（參見調查站卷宗第二十八頁及第
    三十頁正面，由申貴公司廠長謝榮仁於八十九年九月二十八
    日所提出申貴公司大小章正本一份，與吳福壽所持申貴公司
    投標文件上所蓋印章相核對結果）。又參酌丁○○證述：…
    …至於如何交貨，是吳福壽在處理，後來，八十九年一月間
    ，吳福壽向我表示，戊○○說要我們提出來源證明，所以我
    才拿展大公司執照影本給吳福壽，至於申貴公司執照影本是
    吳福壽直接向申貴公司會計小姐拿的，但我並未提供「展大
    、申貴公司的納稅證明卡及公司會員證、公司大小章給吳福
    壽」等語。故若展大、申貴二公司之實際負責人丁○○有要
    參與下營鄉公所鈦杯採購案之招標，豈有不提供「展大、申
    貴公司的納稅證明卡及公司會員證、公司大小章給吳福壽」
    之理。
(三)、被告戊○○所聲請傳訊之證人劉進忠於九十三年二月十一日
    本院上訴審理時交互詰問雖證稱略以：有看到丁○○用一信
    封裝著，有印章及一些資料拿給小姐再轉交給業務人員去標
    杯子等語。惟依上開證人劉進忠當日之證述以觀，似乎證人
    劉進忠於八十九年一、二間某日早上在閒聊時知道丁○○要
    拿印章、一些資料交帶給小姐去標售杯子等語。惟丁○○自
    調查站及檢察官偵查中均堅決否認有交公司印章及資料給公
    司人員去標售杯子之事，且人之記憶有限，證人劉進忠於本
    院九十三年二月十一日之證述距八十九年一、二月間已相距
    四年之久，何能記憶四年前某日與某人談話之內容，若丁○○確實要標售杯子之事，可出清存貨，又可賺取利潤，何樂
    而不為，又非違法之事，何須堅決否認有標售杯子之事，且
    若真要得標，亦不須故意將標價超過底價甚鉅，而故意不得
    標之理，況展大公司及申貴公司之原始印鑑章與參與本件投
    標之印章，經本院核對結果，明顯不同，顯非丁○○所交給
    之真正公司章（見台南縣調查站卷宗第二十八頁～三十二頁
    ），因而本院認丁○○先後所為之證述並未參與投標等情與
    常情相符，應堪採信，而劉進忠與丁○○有財務糾紛（見調
    查站第二十二頁），且證人劉進忠所為之證述，核與事實不
    符，顯係被告戊○○找來故為迴護被告戊○○之詞，不足採
    信，是被告戊○○所辯本件係丁○○將印章及資料交給伊去
    參與投標之事，根本與事實不符，亦不足採信。由以上各項
    參酌可知初始係由被告寅○○及被告戊○○向展大公司訂購
    庫存鈦杯後，復因政府採購法第四十八條規定三家廠商參與
    投標為決標要件之一，因此被告寅○○等六人為達成此一要
    件，又遣被告吳福壽向丁○○佯稱若交付鈦杯之來源證明，
    則買家便會支付貨款，於是丁○○便將展大公司營利事業登
    記證影本交付予被告吳福壽，另方面被告吳福壽又未經同意
    而盜刻申貴公司大小章，
(四)、又展大、申貴二家公司均參與鈦杯採購案之投標（參見八十
    九保管字第二八九九號行政卷宗第十三頁「財物採購第二次
    開〈決〉標記錄表一紙），為起訴所認定之事實。而申貴公
    司負責人王祥壽及申貴公司印鑑章之比對不符，申貴公司有
    遭人冒用投標之情事，有調查站卷宗第二十八頁及第三十頁
    正面，由申貴公司廠長謝榮仁於八十九年九月二十八日所提
    出申貴公司大小章正本一份，與吳福壽所持申貴公司投標文
    件上所蓋印章相核對結果可稽。另展大公司參與投標中之文
    件上之印章並非真正，展大公司有遭被告戊○○冒名投標之
    情事，且展大公司於八十九年間並未加入台北縣商業會，業
    經證人丁○○於八十九年偵字第一二九六七號偵查卷第四七
    頁結證屬實在卷（及參見行政卷宗第二十九頁，以及八十九
    年度偵字第一二九六七號第八十七頁）。
(五)、由本件各項事實並參酌證人丁○○之證述，以及卷附之申貴
    公司真正公司大小章，比對參與投標時如附表二之投標文件
    上之王祥壽印鑑及公司章可知，被告吳福壽明知鈦杯係被告
    戊○○所買用於鈦杯採購案之標的，丁○○並未授權其參與
    鈦杯採購案之投標，但卻為配合被告寅○○等人演出借牌圍
    標計畫，而向丁○○騙取展大公司營利事業登記證影本，再
    轉交被告戊○○，足見共同被告吳福壽確實於事前即參與被
    告寅○○等人之借牌圍標之謀議，已堪認定（參見偵查卷八
    十九年度偵字第一二九六七號第一五三頁背面、第一五四頁
    正背面、第一五五頁正面，以及調查站卷宗第二十八頁正面
    ，八十九年度保管字第二八九九號行政卷宗第五十二頁至第
    五十九頁）。綜上事實，本件共犯結構之犯罪態樣認定為：
    被告寅○○與戊○○、吳福壽三人事先謀議鎖定以展大公司
    鈦杯作為其隨後所提出之國家清潔週採購案標的，然後再由
    被告吳福壽及戊○○分別負責申貴公司、展大公司在投標時
    之文件取得及偽造，聯絡被告甲○○就投標之瑣碎事項為跑
    腿，同時，聯絡被告乙○○負責借用不知情之丙○○開設之
    厚亨公司之名義，將其公司營利事業登記證及大小章均出借
    予被告寅○○等人，藉以作為形式上得標廠商，並藉由厚亨
    公司名義開立帳戶以取得得標款項，是故寅○○、甲○○、
    戊○○、乙○○與已死亡之吳福壽間有犯意聯絡及行為分擔
    甚明。
(六)、至被告寅○○於原審及本院審理時復辯稱：本案之證人己○○因與其素來不睦，且又因此而遭調職；另被告戊○○辯稱
    其老闆即證人丁○○因為與其不睦，甚至檢舉他有涉嫌開職
    業賭場，所以才誣指伊等圖利云云，惟查：被告寅○○及戊○○之犯行業如前述，所指遭檢舉人挾怨報復，縱設為真，
    亦僅促使檢察官發動偵查而已，是否成罪，仍須經法定調查
    、審理程序，要難因案件之起，源自檢舉，據為否認犯罪之
    理由，所辯自無可採。至被告戊○○先稱其投標係丁○○叫
    他去的，又稱丁○○還說要和他分享利潤，則果如其誠如所
    言其投標係源自於丁○○之授權，則為何鈦杯係展大公司所
    有，且該公司又具有投標資格且參與投標，其後卻反而未持
    展大公司正確大小章參與投標，甘冒觸犯刑事犯罪之風險，
    並將此賺錢機會讓予厚亨公司之理？足見其辯解，實與常情
    有違，而無足採。
三、核被告寅○○、甲○○、戊○○、乙○○所為，均係犯刑法
    第二百十六條、第二百十條之行使偽造私文書罪（指被告戊○○、吳福壽分別偽造展大公司及申貴公司之投標文件並持
    以行使為投標之參與，包括標單、估價單、標單封、切結書
    、印模單、聲明書、退還押標金申請書、退還押標金收據、
    繳交差額保證金切結書、證件封、甲標封、乙標封，又前開
    私文書之偽造，係由其以單一之犯意，接續之數動作為之，
    應包括的評價，為實質上一罪）。又渠等偽造展大公司之公
    司大小章即偽造署押之行為，為偽造文書之一部行為；又偽
    造私文書之低度行為，為行使之高度行為所吸收，均不另論
    罪。又被告寅○○、戊○○、乙○○、吳福壽之間，有犯意
    聯絡，及行為分擔，均為共同正犯。被告乙○○前曾因傷害
    案件，經原審判處有期徒刑四月確定，甫於八十七年九月二
    十五日經易科罰金執行完畢，其於五年內再犯有期徒刑以上
    之罪，茲於五年以內再故意犯本件有期徒刑以上之罪，不論
    依修正前之刑法第47條，或修正後之刑法第47條第1項之規
    定，均構成累犯，對被告而言並無有利或不利之情形，自不
    生新舊法比較之問題，應逕依修正前之刑法第47條，論以累
    犯，並加重其刑。
四、查本件被告等行為後，刑法於94年1月7日修正，並於94 年2
    月 2日公布，業已於95年7月1日施行。按行為後法律有變更
    者，適用行為時之法律。但行為後之法律有利於行為人者，
    適用最有利於行為人之法律，刑法第2條第1項定有明文。而
    被告等於犯罪時之刑法第41條第 1項前段規定：「犯最重本
    刑為5年以下有期徒刑以下之刑之罪，而受6個月以下有期徒
    刑或拘役之宣告，因身體、教育、職業、家庭之關係或其他
    正當事由，執行顯有困難者，得以1元以上3元以下折算一日
    ，易科罰金。」又被告等行為時之易科罰金折算標準，修正
    前罰金罰鍰提高標準條例第 2條前段（現已刪除）規定，就
    其原定數額提高為100倍折算1日，則本件被告等行為時之易
    科罰金折算標準，應以銀元300元折算1日，經折算為新臺幣
    後，應以新臺幣900元折算為1日。惟95年7月1日修正公布施
    行之刑法第41條第 1項前段則規定：「犯最重本刑為五年以
    下有期徒刑以下之刑之罪，而受六個月以下有期徒刑或拘役
    之宣告者，得以新臺幣一千元、二千元或三千元折算一日，
    易科罰金。」比較修正前後之易科罰金折算標準，以95年 7
    月1日修正公布施行前之規定，較有利於被告，則應依刑法
    第2條第1項前段，適用修正前刑法第41條第 1項前段規定，
    定其折算標準，合先敘明。
五、被告寅○○、甲○○、戊○○、乙○○上訴意旨否認犯罪，
    雖不足採，惟被告等否認涉犯圖利罪犯行，為有理由（容後
    詳述），原判決自有可議；自應由本院將原判決關於被告寅
    ○○、甲○○、戊○○、乙○○部分均撤銷改判。爰審酌被
    告寅○○為台南縣下營鄉第十六屆鄉代會主席，且為現任主
    席，乃係本案幕後主謀及始作俑者，身為地方自治之龍頭，
    不思以身作則，竟違法亂紀，危害鄉里，且覬覦地方建設之
    公帑，危害至大，且犯後仍飾詞圖卸，態度不佳，未見悔悟
    ；至於被告甲○○係被告寅○○之司機，屬於低階分工；被
    告戊○○前有違反槍砲彈藥刀械管制條例之案件，現仍在假
    釋中，竟仍未能痛改前非，且犯後仍無悔悟之心；被告乙○○則因所分工之角色等一切情狀，爰分別量處如主文所示之
    刑，被告甲○○、乙○○部分併諭知易科罰金之折算標準。
    另被告寅○○、甲○○、戊○○、乙○○等人推由被告戊○○、及已死亡之被告吳福壽分別偽造之展大、申貴公司如附
    表一、二所示之印文及署押，依刑法第二百十九條之規定均
    沒收之。
六、至公訴意旨認被告寅○○、甲○○、戊○○、乙○○等牽連
    涉犯貪污治罪條例第六條第一項第五款之圖利犯行（公訴事
    實如附件起訴書所載），經查：
(一)、上訴寅○○於八十九年一月五日提出臨時動議，並無違反地
    方立法機關組織準則第二十五條之迴避規定，按地方立法機
    關組織準則第二十五條前段規定，鄉民代表會開會時，會議
    主席對於本身有利害關係之事件應行迴避，本件上訴人於八
    十九年一月五日提出臨時動議，其案由為請公所寬籌經費辦
    理國家清潔週迎接「千禧年淨鄉淨土活動』，以重建人與人
    ，人與環境的關係，要求下營鄉公所贈予全鄉每戶一份價值
    五百元左右之紀念品，經代表會決議通過。該案主題在響應
    國家清潔週而提倡環保，觀其提案內容及目的，既在提倡環
    保，在其提案之時尚未有具體實施方案，難認該項提案與上
    訴人本身有何利害關係，自無違背上開迴避規定之可言；又
    被告寅○○於鄉代會提案通過，經鄉代會函請鄉公所辦理後
    ，就鄉公所進行該項採購案而言，與被告寅○○之民意代表
    身份無關，自非其職務上之行為，亦無由成立貪污治罪條例
    第六條第四款之圖利犯行，至被告寅○○於鄉公所辦理採購
    期間，縱有對鄉公所有關人員施壓，亦屬另一行為。又共同
    被告子○○、癸○○縱有就其主管事務，直接圖利被告寅○○等之故意，亦屬所謂對向犯，依貪污治罪條例第六條第四
    款之規定，係屬身分犯，乃以依據法令從事公務之人員為犯
    罪主體，無此身分者，依同條例第三條，固得成立共同正犯
    ，然若有此身分之子○○、癸○○所圖利對象，即係該無此
    身分之被告寅○○等人，則此雙方既居於彼此相互對立之對
    向關係，則渠等雙方行為縱有合致，並使該無此身分之寅○○等人因而獲得不法利益，但二人之行為既係各有其目的，
    即應分別就各該行為負責，彼此間尚無所謂犯意聯絡與行為
    分擔，除另有處罰該無身分者之他項罪名外，尚難以上開圖
    利罪之共同正犯論處，最高法院著有九十年台上字第六０四
    號判決意旨固可資參照。而同條例第六條第一項第五款亦為
    身分犯，自應與該條例第六條第一項第四款作相同之解釋。
    故自無所謂原不具身分關係之被告甲○○、乙○○、戊○○
    與被告寅○○涉有共犯圖利罪嫌。
(二)、復查公訴意旨引用八十九年三月一日申貴公司送貨單影本一
    紙，並未提供原本可資核對是否相符，且公訴事實係認向展
    大公司購買，何以係申貴公司之送貨單，又本案採購物品，
    品名係「鈦合金玻璃杯」，而該送貨單品名為「玻璃杯」，
    另公訴人認戊○○向展大公司購買之時間係八十八年十一月
    間，而該送貨單時間為89年3月1日，相差近四個月，且數量
    亦顯不符，顯見該紙送貨單影本，尚無法證明與本件事實有
    關連，自無證據能力，應予排除。至本案採購物品「鈦合金
    玻璃杯」當時市價究竟若干？是否如公訴意旨所謂之每只十
    元，經本院數度函請公訴人舉證，除舉證人丁○○於偵查中
    之證述外，均無其他積極證據足資佐證（本院卷(三)第15頁、
    卷(四)第41頁），然丁○○之證言已為所謂之買受人即被告戊○○所否認，從而本案採購物品「鈦合金玻璃杯」當時市價
    究竟若干尚乏資料可尋，復經本院分別函請台灣玻璃公司、
    台灣區玻璃工業同業工會，均函復稱無從查悉（本院卷(三)第
    239、253頁），另台南縣工業會第一次函復稱：「鈦合金玻
    璃杯製造過程繁雜，加工程式多，鈦金屬濺射薄膜屬高科技
    ，所以價錢很高，要估算每隻杯之現今市價，無會員廠願意
    估算」等語（本院卷(三)第288頁），嗣經再函台南縣工業會
    經該會95年南縣工業字第172號函復稱：「經本會再查訊玻
    璃製造業之會員，稱之：『鈦合金玻璃杯』製造過程很繁雜
    ，加工程式多，所用人工也多，鈦金屬濺射薄膜屬高科技，
    所以價錢很高，現今每隻杯市價約在新台幣200元以上」（
    本院卷(四)第9頁）等語。
(三)、末按行為後法律有變更者，適用裁判時之法律。但裁判前之
    法律有利於行為人者，適用最有利於行為人之法律，為刑法
    第2條第1項所明定。此所謂適用最有利於行為人之法律，自
    應就新舊法綜其全部之結果而為比較，擇其最有利於行為人
    之法律予以適用。查修正後貪污治罪條例第6條第1項第4款
    規定（90年11月7日總統 (90)華總1義字第9000217640號令
    修正公布第6條）：「有下列行為之一者，處五年以上有期
    徒刑，得併科新臺幣三千萬元以下罰金：…四對於主管或監
    督之事務，明知違背法令，直接或間接圖自己或其他私人不
    法利益，因而獲得利益者。五…」，其刑度雖與修正前之規
    定「處五年以上有期徒刑，得併科新台幣三千萬元以下罰金
    」相同，但構成要件部分增列「明知違背法令」、「因而獲
    得利益」，其犯罪之成立要件較修正前舊法更為嚴格，自以
    修正後之新法為有利於被告，而應適用修正後之法律。而參
    酌上揭台南縣工業會95年南縣工業字第172號函復，本案採
    購之「鈦合金玻璃杯」現今每杯市價約在新台幣200元以上
    ，而系爭採購案係以總價407 萬1900元採購8310組鈦合金玻
    璃杯 (每組12個)，換算結果，平均每只玻璃杯之購得價格
    僅僅40.83元，顯低於市價行情甚多，公訴人於起訴書指其
    為不法利益，即有未合。又公訴人起訴及上訴意旨始終未能
    提出積極事證足資證明本件被告有何直接或間接圖自己或其
    他私人不法利益，因而獲得利益者，是本件亦無證據足證被
    告有直接或間接圖自己或其他私人之「不法利益」且「因而
    獲得利益」之情形，自不該當貪污治罪條例第6條第1項第5
    款所定「因而獲得利益」之犯罪構成要件，此外復查無其他
    證據足以認定被告等有此部分犯行，故被告等被訴貪污治罪
    條例第6條第1項第5罪嫌，應屬不能證明，惟公訴人認為該
    部分與前開論罪科刑部分，具有裁判上一罪關係，本院爰就
    該部分不另為無罪諭知，併此敘明。
參、丑○○、庚○○、辛○○、子○○、癸○○被訴圖利部分：
一、公訴意旨認被告丑○○、庚○○、辛○○、子○○、癸○○
    等涉犯貪污治罪條例第六條第一項第五款之圖利犯行（公訴
    事實如附件起訴書所載）。
二、公訴意旨認被告等涉有前揭圖利罪嫌，無非以下列各項為論
    據：
    按第一項之請託或關說，不得作為評選之參考，政府採購
      法第十六條第三項定有明文。訊據被告辛○○供稱：當伊
      跟己○○進入秘書室時，寅○○拿出二盒玻璃杯及目錄給
      伊等看，當時庚○○也在現場，後來寅○○又將玻璃杯拿
      上去給鄉長（丑○○）看，伊跟著上去，鄉長跟寅○○就
      在討論紀念品上題名問題等語（見九十一年三月二十一日
      偵訊筆錄），又證人己○○亦到庭結證供稱：八十九年一
      月十二日，伊與辛○○去找庚○○要請問他規格問題，當
      時寅○○也在場，庚○○表示規格問題去問寅○○，而寅
      ○○就拿二盒玻璃杯（每盒六個）及目錄給伊，說照這個
      規格，但目錄也沒有規格，伊當場向在場三人（指被告庚○○、辛○○及寅○○）表示若沒有規格就不辦理採購，
      當天下午辛○○就連續拿二張玻璃杯規格給伊。當時要購
      買何種紀念品，是伊跟辛○○去找庚○○詢問，庚○○表
      示要買何物，要去問寅○○，所以庚○○知道玻璃杯是寅
      ○○指定要購買的等語（見九十一年三月十九日偵訊筆錄
      ），且被告丑○○身為鄉長，依下營鄉公所分層負責明細
      表（見八十九年度偵字第一一四九二號卷第一０五頁）之
      規定，其對於採購物品具有核定權，則其豈有任由業務單
      位決定採購何種物品之理？顯見本件下營鄉公所採購鈦合
      金玻璃杯案，係依據被告寅○○之關說而辦理，被告丑○○、庚○○及辛○○等人均係知情，然被告庚○○及辛○○於被告癸○○八十九年二月二日所為辦理購置鈦合金玻
      璃杯第二次公告招標簽呈〔原本見八十九年度保管字第二
      八九九號扣押物編號一「下營鄉公所支出憑證簿」，下稱
      扣押物編號一，影本見該扣押物影本卷宗（下稱影本卷宗
      ）第十六頁〕，均未簽註意見即予核章及被告丑○○竟批
      示辦理第二次公告招標，足認渠等違反上開法律，圖利他
      人之故意甚明。
    次按機關所標示之擬採購產品，諸如．．尺寸．．或生產
      方法．．，在目的及均不得為限制競爭，政府採購法第二
      十六條第二項定有明文（另參行政院公共工程委員會所檢
      送之「政府採購錯誤行為態樣」三(一)，見八十九年度偵字
      第一二九六七號卷第一四０頁）。訊據被告辛○○供稱：
      第二次招標時，癸○○是看原來的設計規格與茶杯（指寅
      ○○所提供之鈦合金玻璃杯）不符，他自己就變更規格等
      語（見八十九年十月二日偵訊筆錄，另被告辛○○於八十
      九年十月二日調查筆錄中亦為相同之供述），核與被告癸○○供稱：第二次招標伊發現民政課（所製作鈦合金玻璃
      杯）的規格與他們拿的樣本不一樣，伊就把它修改與民政
      課給伊的樣本一樣等語（見八十九年十月二十偵訊筆錄）
      相符，足認被告辛○○及癸○○均知悉第二次公開招標之
      鈦合金玻璃杯規格係抄襲被告寅○○所提供之樣品。雖被
      告癸○○所為之第二次招標公告及規範說明簽呈原本，因
      不知遭何人隱匿而未扣案，然據被告癸○○供稱：第二次
      招標公告及規範說明有上簽給鄉長核定，會簽的人應該跟
      第一次招標公告相同等語，而依被告癸○○所為之第一次
      招標公告簽呈觀之，係經被告辛○○會簽，並由被告庚○○層核由被告丑○○核定，足認被告丑○○、庚○○、辛○○、癸○○等違反上開法律，圖利他人之故意甚明。
    再按機關辦理採購，除本法另有規定外，應訂定底價。底
      價應依圖說、規範、契約並考量成本、市場行情及政府機
      關決標資料逐項編列，由機關首長或其授權人員核定，政
      府採購法第四十六條第一項定有明文。而本件採購案因不
      符合同法第四十七條所規定得不訂定底價之要件，依法必
      需訂定底價顯屬無疑，是依上開規定，亦必需編列訂定底
      價之參考資料，然遍觀扣押物編號一全卷，並無訂定底價
      之參考資料，而被告癸○○亦自承未辦理詢價作業等情，
      是被告癸○○未編列訂定底價之參考資料即於八十九年二
      月二十二日製作簽呈（原本見扣押物編號一，影本見影本
      卷宗第十頁）呈請鄉長核定底價，被告子○○及庚○○於
      審核時均未簽註意見，及被告丑○○在未有訂定底價參考
      資料之情形下，即逕予核定底價為四百零九萬五千元整，
      足認渠等違反上開法律，圖利他人之故意甚明。
    證人丁○○證稱：因吳福壽表示戊○○說要有（鈦合金玻
      璃杯）來源證明，後來伊提供展大公司執照影本給吳福壽
      ，至於申貴公司執照是吳福壽直接向申貴公司會計拿的，
      並未提供納稅證明卡及公會會員證給吳福壽等語（見九十
      一年三月十九日偵訊筆錄），而遍觀扣押物編號一全卷確
      無展大及申貴公司之納稅證明卡與公會會員證等資料，經
      訊之被告癸○○亦供稱：展大及申貴這二家公司未有會員
      證，伊告訴這二家公司（不知對象），他們隔天就補呈等
      語，堪認展大及申貴公司於投、開標時之投標文件中並無
      納稅證明卡及公會會員證等資料。又依申貴公司之營業項
      目所載，其並非玻璃成品製造或加工業相關廠商，明顯與
      招標公告所限定之廠商資格不符（見調查卷宗證據十一）
      ，雖被告癸○○辯稱：因申貴公司是生產金屬之相關廠商
      ，所以認定符合資格云云。而被告子○○於八十九年九月
      二十六日調查筆錄中亦供稱：伊審查發現申貴公司營業項
      目包括金屬製品，符合採購名稱「鈦合金」之規定，伊認
      為「鈦合金」玻璃亦屬金屬製品，所以符合資格等語。然
      本件下營鄉公所所採購物品之名稱雖定為「鈦合金玻璃杯
      」，其欲採購者乃係「玻璃杯」，而非「鈦合金」，渠等
      以申貴公司營業項目中有金屬製品（實則為金屬建材批發
      業）即認定符合招標公告所載之「玻璃成品製造或加工業
      相關廠商」資格，理由實屬牽強。再依扣押物編號一內所
      附之厚亨公司台南縣商業會會員證及台南縣商業會會員廠
      商投標比價證明書（影本見影本卷宗第四十六頁及第四十
      七頁）內容觀之，其發證日期均為八十九年二月二十三日
      ，竟在開標日（八十九年二月二十二日）之後，顯見該會
      員證及比價證明書均係開標後所補送之資料，綜上所述，
      堪認展大、申貴、厚亨公司之投標文件及申貴公司之資格
      均不符合招標文件之規定。而被告子○○身為主持開標人
      員，依政府採購法施行細則第五十條第一項第一款規定，
      其權責為主持開標程序、負責開標現場處置及有關決定，
      是有關投標文件內容是否符合招標文件之規定及投標廠商
      之資格等審查，應為被告子○○之責，其以投標廠商資格
      係由被告癸○○負責為由置辯，顯屬卸責之詞，況被告癸○○亦供稱：投標廠商資料是伊跟子○○共同審查的等語
      ，且由上開被告子○○於八十九年九月二十六日調查筆錄
      中之供詞觀之，堪認被告子○○確有參與投標廠商資格之
      審查，又被告癸○○自承有參與投標廠商資格之審查，堪
      認渠二人均明知展大、申貴及厚亨等三家投標廠商均不符
      合資格，渠等仍於開（決）標紀錄表登載合格投標廠商為
      三家（原本見扣押物編號一，影本見影本卷宗第九頁），
    又按機關依本法規定辦理招標，（除）有下列情形之一不
      予開標決標（外），．．．二、發現有足以影響採購公正
      之違法或不當行為者。投標廠商有下列情形之一，經機關
      ．．．；於開標後發現者，應不決標予該廠商。二、投標
      文件內容不符合招標文件之規定，政府採購法第四十八條
      第一項第二款及第五十條第一項第二款分別定有明文。惟
      被告子○○於審標時，發現展大公司之標價為六百七十八
      萬零九百六十元及申貴公司之標價為六百九十八萬零四百
      元，均超過招標公告所揭示之預算金額四百一十五萬五千
      元甚多，且厚亨及申貴公司之押標金支票號碼為連號 (參
      見八十九年度偵字第一一０七二號卷第十三頁)，明顯有
      圍標情事，且厚亨公司投標文件欠缺公會會員證影本，亦
      不符合招標文件之規定，原應不予決標，竟標予厚亨公司
      ，其違背上開法律，圖利他人之故意甚明。
    證人即台南縣下營鄉之村幹事姜添貴、陳順成、廖枝勇、
      王虹淨於調查筆錄中均證稱：事後有村民反應玻璃杯大小
      不一等語或玻璃杯樣式有大小二種，尺寸相差很多等語。
      而本件下營鄉公所採購案，於八十九年三月一日辦理驗收
      ，係由被告辛○○擔任主驗人員，雖依政府採購法施行細
      則之規定，得以抽驗為之，惟證人陳嫦卿及王德三均到庭
      證稱：驗收之數量為二小盒（每盒六只）等語。即驗收之
      數量為十二只鈦合金玻璃杯，僅為本件採購數量九萬九千
      七百二十只（八千三百一十組，每組十二只）之百分之０
      ．０一二，其驗收程序顯然不確實，其有圖利他人之故意
      甚明。
三、訊據被告丑○○、庚○○、辛○○、子○○、癸○○等均矢
    口否認有圖利犯行，並分別辯稱如下：
  被告丑○○辯稱：採購鈦合金玻璃杯是業務單位上簽呈的，
    伊不知為何要購買玻璃杯，寅○○未曾拿玻璃杯樣品及目錄
    到公所給伊看，而辦理詢價應由業務單位自行辦理，因時間
    久了，伊不知有無詢價資料，伊沒有圖利他人云云。
  被告庚○○辯稱：伊未曾向己○○及辛○○表示要採購何物
    要問寅○○，亦未曾向己○○及辛○○表示玻璃杯規格要去
    問寅○○，又伊不知道訂定底價要辦理詢價，伊只是秘書，
    所有的事都是鄉長決定，伊沒有圖利他人云云。
  被告辛○○辯稱：寅○○無需向被告施壓，因被告既無決定
    權，只是承轉公文之角色，何需向其施壓等語。
  被告子○○辯稱：廠商資格部分是癸○○審查的，伊因剛接
    此業務，所以不知道要辦理詢價，且第一次辦理開標沒經驗
    ，不知展大及申貴的標價超過底價甚多有問題，沒有圖利他
    人的意思云云。
  被告癸○○辯稱：公開招標不用辦理詢價，第二次招標所製
    作之規範說明，其規格是參考伊家裏的玻璃杯製作的，而申
    貴公司是生產金屬的相關廠商，所以認定符合資格云云；
四、按行為後法律有變更者，適用裁判時之法律。但裁判前之法
    律有利於行為人者，適用最有利於行為人之法律，為刑法第
    2條第1項所明定。此所謂適用最有利於行為人之法律，自應
    就新舊法綜其全部之結果而為比較，擇其最有利於行為人之
    法律予以適用。查修正後貪污治罪條例第6條第1項第4款規
    定（90年11月7日總統 (90)華總1義字第9000217640號令修
    正公布第6條）：「有下列行為之一者，處五年以上有期徒
    刑，得併科新臺幣三千萬元以下罰金：…四對於主管或監督
    之事務，明知違背法令，直接或間接圖自己或其他私人不法
    利益，因而獲得利益者。五…」，其刑度雖與修正前之規定
    「處五年以上有期徒刑，得併科新台幣三千萬元以下罰金」
    相同，但構成要件部分增列「明知違背法令」、「因而獲得
    利益」，其犯罪之成立要件較修正前舊法更為嚴格，自以修
    正後之新法為有利於被告，而應適用修正後之法律。
五、查本件起訴意旨認共同被告寅○○等因而獲得不法利益，無
    非引用八十九年三月一日申貴公司送貨單影本一紙為市場行
    情，以資計算其等所獲得之不法利益，惟查：
(一)、查公訴意旨引用八十九年三月一日申貴公司送貨單影本一紙
    ，並未提供原本可資核對是否相符，且公訴事實係認向展大
    公司購買，何以係申貴公司之送貨單，又本案採購物品，品
    名係「鈦合金玻璃杯」，而該送貨單品名為「玻璃杯」，另
    公訴人認戊○○向展大公司購買之時間係八十八年十一月間
    ，而該送貨單時間為89年3月1日，相差近四個月，且數量亦
    顯不符，顯見該紙送貨單影本，尚無法證明與本件事實有關
    連，自無證據能力，應予排除。
(二)、至本案採購物品「鈦合金玻璃杯」當時市價究竟若干？是否
    如公訴意旨所謂之每只十元，經本院數度函請公訴人舉證，
    除舉證人丁○○於偵查中之證述外，均無其他積極證據足資
    佐證（本院卷(三)第15頁、卷(四)第41頁），然丁○○之證言已
    為所謂之買受人即被告戊○○所否認，從而本案採購物品「
    鈦合金玻璃杯」當時市價究竟若干尚乏資料可尋，復經本院
    分別函請台灣玻璃公司、台灣區玻璃工業同業工會，均函復
    稱無從查悉（本院卷(三)第239、253頁），另台南縣工業會第
    一次函復稱：「鈦合金玻璃杯製造過程繁雜，加工程式多，
    鈦金屬濺射薄膜屬高科技，所以價錢很高，要估算每隻杯之
    現今市價，無會員廠願意估算」等語（本院卷(三)第288頁）
    ，嗣經再函台南縣工業會經該會95年南縣工業字第172號函
    復稱：「經本會再查訊玻璃製造業之會員，稱之：『鈦合金
    玻璃杯』製造過程很繁雜，加工程式多，所用人工也多，鈦
    金屬濺射薄膜屬高科技，所以價錢很高，現今每隻杯市價約
    在新台幣200元以上」（本院卷(四)第9頁）等語。
六、是綜上情節參酌，本案採購之「鈦合金玻璃杯」現今每杯市
    價約在新台幣200元以上，而系爭採購案係以總價407萬1900
    元採購8310組鈦合金玻璃杯 (每組12個)，換算結果，平均
    每只玻璃杯之購得價格僅僅40.83元，顯低於市價行情甚多
    ，公訴人既乏證據資料顯示有顯然偏高之嫌，則無法證明本
    件鈦杯之得標廠商，因而獲取超過合理利潤之不法利益，公
    訴人於起訴書指其為不法利益，即有未合。是本件亦無證據
    足證被告有直接或間接圖自己或其他私人之「不法利益」且
    「因而獲得利益」之情形，自不該當貪污治罪條例第6條第1
    項第5款所定「因而獲得利益」之犯罪構成要件，此外復查
    無其他證據足以認定被告等有此部分犯行，故被告等被訴貪
    污治罪條例第6條第1項第5罪嫌，應屬不能證明，惟被告子
    ○○、癸○○部分公訴人認為與前開論罪科刑部分，具有裁
    判上一罪關係，為前揭裁判效力所及，本院爰就該部分不另
    為無罪諭知。至被告丑○○、庚○○、辛○○部分原審經審
    理後，以查無積極之事證足資證明被告丑○○、庚○○、辛○○有前揭犯行，因予諭知被告無罪之判決核無不合。檢察
    官上訴意旨仍執前詞指摘原判決不當為無理由，應予駁回。
肆、丙○○部分：
一、公訴意旨略以：丙○○與寅○○等圖自己及他人不法利益，
    竟於八十八年十一月、十二月間，與甲○○、戊○○、乙○○、吳福壽（已因腦溢血不治死亡）共計六人事先共同謀議
    ，寅○○先利用其身為鄉代會主席之身分，向下營鄉公所提
    案購買紀念品，待通過該議案後，再藉其身分向下營鄉公所
    承辦相關人員施壓以確定將鈦合金玻璃杯（下稱鈦杯）作為
    採購案標的，同時由負責製作採購標的規格及承辦開標決標
    之子○○、癸○○配合，以利渠等六人按借牌圍標計畫而獲
    取該筆採購款項。同時厚亨公司負責人丙○○則應乙○○之
    請求商「借牌」（即指該公司營利事業執照影本及公司大小
    章），作為名義上之得標廠商，以待得標後取得公所採購金
    額之匯款，並談妥得標後丙○○得以取得貨款之四成利益，
    決標後辦理驗收，由清潔隊將鈦杯送往各村發放後。嗣於八
    十九年三月三日，丙○○基於上開貪污之犯意聯絡，明知厚
    亨公司並未實際出售鈦杯予該公所，竟填製買受人為下營鄉
    公所，品名鈦合金玻璃杯，數量八千三百十組，金額四百零
    七萬一千九百二十九元之統一發票一紙，交由乙○○轉交該
    公所，據以請領得標款項。因認被告丙○○涉有違反商業會
    計法罪嫌。（貪污治罪條例第六條第一項第五款之圖利罪部
    分未經起訴，原審以與起訴部分有裁判上一罪關係，併予審
    理）。
二、公訴人認被告丙○○涉有前揭犯行，無非以被告丙○○於調
    查筆錄中之供述為論據。訊據被告丙○○固坦承有擔任厚亨
    、厚清公司的負責人，這二家公司股東完全相同，而這次參
    加投標鈦杯的採購案，全部由乙○○處理，我只是提供厚亨
    公司的公司章及個人印鑑章供乙○○使用。不過我知道厚亨
    公司參加投標時，前開二家公司都沒有庫存鈦杯，而且也未
    曾與展大公司及申貴公司有生意上的往來，當然更未曾向這
    二家公司買過鈦杯，而後來厚清公司名義開的發票，是因為
    我錯蓋章所致，這二張發票其實是代表在八十九年三月一日
    及三月二日，厚亨公司先後向申貴公司購買鈦杯，總計為二
    百零五萬零二十一元，不過厚亨公司並未實際付款給申貴公
    司，我想是乙○○自行向該公司買鈦杯，他說他有付錢，而
    要我開厚亨公司的發票給他。這些鈦杯就是後來交貨給下營
    鄉公所的杯子，我不清楚原始單價為何，得標後貨款也是由
    乙○○提領，但他在八十九年三月間有給我四十萬元，本來
    說好是得標款項的四成，但我並未出一毛錢買鈦杯，所以我
    不敢過度要求等情不諱，然矢口否認有違反商業會計法及貪
    污之犯行，辯稱：他並不清楚這是怎麼一回事，也不知道寅
    ○○和這件事有何關連，所以又如何能和他們一起貪污云云
    。
三、經查：
(一)、本件公訴人雖引用被告丙○○於調查筆錄中之供述，而為被
    告不利之論據，然依被告丙○○調查筆錄之供述，充其量僅
    能證明「被告丙○○知悉乙○○欲向下營鄉公所投標鈦杯乙
    案而出借厚亨公司牌照予乙○○前去投標」之事實，尚不足
    以證明所謂「被告丙○○知悉乙○○借牌後欲從事圍標」、
    「被告丙○○知悉乙○○不法取得申貴公司、展大公司牌照
    以從事圍標」、「被告丙○○知悉圍標係由寅○○主導且甲○○、戊○○、吳福壽亦參與其中」、「被告丙○○知悉寅
    ○○為下營鄉代會主席且知悉寅○○係利用其下營鄉代會主
    席之身分主導圍標以直接圖利」等事實。
(二)、原審判決之所以為上開不於被告丙○○利之認定，無非以：
    「參酌被告丙○○本身擔任公司負責人多年，豈有對得標後
    ，應提供採購契約之貨品一事不知之理，但被告丙○○竟仍
    同意授權被告乙○○參加投標，且對其無法提供系爭採購貨
    品一事知之甚詳，竟仍將對厚亨公司至為重要之大小章任由
    被告乙○○虛偽開立帳戶，並在事後偽開發票，足見其虛偽
    投標之意思甚明。是以被告丙○○明知借牌圍標一事，卻仍
    同意以厚亨公司名義虛偽投標之行為分擔，且於事後又受有
    款項分配之利益，在在可證其確有犯意之聯絡，行為之分擔
    ，亦屬共犯結構之一員，其辯稱與被告寅○○等人無直接圖
    利之犯意聯絡云云，乃屬卸責之詞，要無可採」云云，為其
    主要論據，然原審判決之上開論據純屬推測、擬制、自行臆
    測，而非依據卷內證據認定事實，已有未合。
(三)、按於借牌投標或借牌承攬之實務上，出借牌照之人通常與借
    牌之人約定收取借牌費（包含必須負擔之各項稅捐等費用）
    後，單純將公司印鑑章、負責人印鑑章、公司執照影本、營
    利事業登記證影本等資料交予借牌人使用，而借牌人於借牌
    後係如何投標如何運作等情節，均係借牌者自行處理，出借
    牌照者並不會過問。另在借牌之情況下，出借牌照之公司通
    常配合借牌人之需要以開立發票並入帳（配合開立發票乃借
    牌之重要目的之一，而由於發票業已開立，當然必須入帳，
    此即借牌費中通常包含出借牌照之公司所必須負擔之各項稅
    捐等費用之因）。本件被告丙○○既僅係約定收取借牌費後
    將厚亨公司牌照出借予乙○○向下營鄉公所投標鈦杯者，則
    就投標相關之運作自係完全由乙○○自行處理，並無證據證
    明被告丙○○有加以過問，從而關於鈦杯取得自須由乙○○
    自行負責，而鈦杯乃由乙○○以厚亨公司名義向申貴公司購
    得，故支付鈦杯之貨款乃應由乙○○自行負責。被告丙○○
    自不負責提供鈦杯予乙○○，故當時厚亨公司及厚清公司二
    家均無庫存鈦杯者乃自屬當然，被告丙○○未向展大公司或
    申貴公司採購鈦杯者乃亦屬正常。然在借牌之情況下，乙○○必須以得標之厚亨公司名義向申貴公司購買鈦杯以交付予
    下營鄉公所，故申貴公司乃開立發票予厚清公司（按原本發
    票應開立予厚亨公司，當時因作業錯誤致該發票乃誤開予厚
    清公司），因發票已開立，被告丙○○乃必須將該發票入帳
    ，此在借牌實務上為正常程序，實難據此認被告涉有違反商
    業會計法第七十一條第一款之罪責。然原審判決竟就上開在
    借牌實務上之當然行為視為反常，並據而推論被告丙○○與
    乙○○、寅○○、甲○○、戊○○、吳福壽等五人有犯意聯
    絡及行為分擔，顯違論理及經驗法則。申言之，被告丙○○
    借牌予乙○○投標，並無證據證明被告丙○○知悉該投標涉
    有圍標，更無證據證明該投標涉有直接圖利等不法情事，被
    告丙○○所為借牌予乙○○投標之行為，應僅屬違背行政規
    定，被告丙○○並無任何犯罪故意可言，至處罰借用他人名
    義或證件投標及容許他人借用本人名義或證件參加投標之行
    為人，乃政府採購法民國91年2月6日修正時所增訂，被告本
    案行為係於89年政府採購法修正前，自不受該法規範，併此
    敘明。
(四)、乙○○以厚亨公司名義向申貴公司購入鈦杯後，依法應由申
    貴公司開立發票予厚亨公司，但厚亨公司因錯蓋厚清公司之
    公司章及統一編號予乙○○轉交申貴公司使用，導致申貴公
    司誤開以厚清公司名義為交易對象之發票，而系爭採購案又
    係厚亨公司得標，故交易實務上厚清公司須再將商品轉售厚
    亨公司，以便厚亨公司如期履約交貨（按厚亨、厚清兩家公
    司為關係企業，負責人均為丙○○，故而發生上開錯誤）。
    另上開申貴公司所開立之發票，銷售額為0000000元
    ，銷項稅額九七六二０元，合計0000000元。另申貴
    公司誤開發票，導致厚清與厚亨兩家公司，不得不再從事另
    筆交易，因此厚清公司嗣以0000000元之價格售讓該
    項商品予厚亨公司，乃依法開立發票，稅額為一七五０００
    元。而厚亨公司參與下營鄉公所之投標並得標，除應依約履
    約交貨義務外，並應開立發票予下營鄉公所，銷售金額為0
    000000元，稅額為一九三九０一元。由於我國目前實
    施之營業稅為加值型營業稅，銷售稅額可扣除進項稅額，因
    此厚亨公司仍須繳納營業稅一八九０一元（其計算式為一九
    三九０一元減一七五０００元），但因合約中載明含稅，故
    厚亨與厚清公司均不用負擔。又我國之營利事業所得稅之計
    算，為以其本年度收入總額減除各項成本費用、損失及稅捐
    後之純益額為所得額（參所得稅法第二十四條），故收入減
    除成本與相關費用之淨額乘上稅率百分之二十五為營利事業
    所得稅，另未分配盈餘須加徵百分之十營利事業所得稅，如
    將兩家公司視為同一個體，就此筆交易過程以言，收入為0
    000000元，成本為0000000元，相關之營業費
    用估約一五００００元，營所稅則為四四三九六０元。此有
    被告丙○○委請「會計師許佳新」計算稅負之說明書附卷足
    憑，並經證人即會計師許佳新於九十三年二月十一日於本院
    前審審理中結證在卷甚詳。則被告丙○○出借公司名義由乙○○以之參與下營鄉公所辦理系爭採購案之投標後，並無證
    據證明被告丙○○知悉或有參與有關投標並得標後簽約履約
    等有關事宜，又乙○○借牌完成交易後給付丙○○之款項四
    十萬元，顯係要給丙○○繳稅金所用，其餘款由乙○○拿走
    等情，業據尚乙○○於本院前審九十二年十二月二十九日準
    備程序中供述在卷（見該筆錄第八頁），然該款項尚不足以
    繳納原約定應由乙○○應負之相關稅額等費用，益徵系爭採
    購案被告丙○○應係單純借牌者，並無積極證據證明與乙○○等人間有任何犯意聯絡或行為分擔，更無原審判決所認定
    之暴利行為，要無疑義。原審判決未加詳查，遽認被告涉有
    貪污治罪條例第六條第一項第五款之圖利罪論，為起訴效力
    所及併予審理，顯有未洽。
四、綜上各情相互參酌，被告丙○○將該發票入帳，此在借牌實
    務上為正常程序，實難據此認被告涉有違反商業會計法第七
    十一條第一款之罪責。原審就此部分疏未詳查，遽認被告有
    前揭違反商業會計法之犯行，並加以論罪科刑，容有未洽，
    被告上訴意旨據此指摘原判決採證不當，否認其有犯罪，為
    有理由，自應由本院將被告丙○○部分撤銷、改諭知被告丙○○無罪之判決，從而貪污治罪條例第六條第一項第五款之
    圖利罪自非起訴效力所及，無從併予審理，併此敘明。
據上論斷，應依刑事訴訟法第368條、第369條第1項前段、第364
條、第299條第1項前段、第301條第1項、刑法第2條第1項、第28
條、第210條、第213條、第216條、第219條、第74條第1項第1款
、修正前刑法第47條、第41條第1項前段、修正前罰金罰鍰提高
標準條例第2條，現行法規所定貨幣單位折算新台幣條例第2條，
判決如主文。
本案經檢察官羅清溪到庭執行職務。
中    華    民    國    95    年    12    月    19    日
                  刑事第三庭  審判長法  官  陳義仲
                                    法  官  蘇清水
                                    法  官  宋明蒼
以上正本證明與原本無異。
如不服本判決，應於收受本判決後十日內向本院提出上訴書狀。
其未敘述上訴理由者並得於提起上訴後十日內向本院補提理由書
狀（均須按他造當事人之人數附繕本）「切勿逕送上級法院」。
                                    書記官  翁心欣
中    華    民    國    95    年    12    月    19    日
【附表一】：（被告戊○○下手實行所偽造之展大公司印文、署押）
┌──┬────────────────┬────────┐
│編號│偽造之特定私文書                │沒收之印文或署押│
│    │                                │                │
├──┼────────────────┼────────┤
│一  │標單上「投標廠商欄」有展大工業有│署押二枚，印文二│
│    │限公司署押一枚 及偽造印章所蓋之 │枚              │
│    │印文一枚，「負責人簽名欄」有盧清│                │
│    │輝署押一枚及偽造印章所蓋用之印文│                │
│    │一枚。                          │                │
├──┼────────────────┼────────┤
│二  │估價單上「廠商欄」有偽造印章所蓋│署押一枚，印文一│
│    │用之展大工業有限公司之印文一枚，│枚              │
│    │以及盧清輝印文一枚。            │                │
├──┼────────────────┼────────┤
│三  │標單封上「投標廠商欄」有展大工業│署押二枚，印文二│
│    │有限公司署押一枚，及偽造印章所蓋│枚              │
│    │用之展大工業有限公司印文一枚，以│                │
├──┼────────────────┼────────┤
│    │及「負責人簽名欄」有盧清輝署押一│                │
│    │枚，偽造印章所蓋用之盧清輝印文一│                │
│    │枚。                            │                │
├──┼────────────────┼────────┤
│四  │切結書上「投標廠商欄」有展大工業│署押二枚，印文二│
│    │有限公司署押及印文各一枚；「負責│枚              │
│    │人姓名欄」盧清輝之印文及署押各一│                │
│    │枚。                            │                │
├──┼────────────────┼────────┤
│五  │印模單上「廠商印章欄」有展大工業│印文二枚        │
│    │有限公司印文一枚，「負責人印章欄│                │
│    │」有盧清輝印文一枚。            │                │
├──┼────────────────┼────────┤
│六  │聲明書上「投標廠商名稱欄」展大工│署押二枚，印文二│
│    │業有限公司署押及印文各一枚，「投│枚              │
│    │標廠商負責人欄」盧清輝署押及印文│                │
│    │各一枚。                        │                │
├──┼────────────────┼────────┤
│七  │下營鄉公所退還押標金申請單上「投│印文四枚，署押二│
│    │標廠商欄」展大工業有限公司印文及│枚              │
│    │署押各一枚；「負責人欄」盧清輝之│                │
│    │印文及署押各一枚。「此致下營鄉公│                │
│    │所欄」上展大工業有限公司、盧清輝│                │
│    │之印文各一枚。                  │                │
├──┼────────────────┼────────┤
│八  │當場退還押標金收據上「廠商名稱欄│印文二枚，署押二│
│    │」展大工業有限公司署押及印文各一│枚。            │
│    │枚；「負責人欄」盧清輝印文及署押│                │
│    │各一枚。                        │                │
├──┼────────────────┼────────┤
│九  │繳交差額保證金切結書上「立切結（│印文二枚，署押二│
│    │聲明）書人欄」投標廠商名稱及印鑑│枚。            │
│    │之展大工業有限公司之印文及署押各│                │
│    │一枚，「投標廠商負責人及印鑑欄」│                │
│    │盧清輝之印文及署押各一枚。      │                │
├──┼────────────────┼────────┤
│十  │證件封上「廠商名稱欄」之展大工業│印文二枚，署押二│
│    │有限公司印文及署押各一枚，「負責│枚。            │
│    │人欄」之盧清輝印文及署押各一枚。│                │
│    │                                │                │
├──┼────────────────┼────────┤
│十一│甲標封上「投標廠商欄」之展大工業│印文二枚，署押二│
│    │有限公司印文及署押各一枚，「負責│枚。            │
│    │人姓名欄」之盧清輝之印文及署押各│                │
│    │一枚。                          │                │
├──┼────────────────┼────────┤
│十二│乙標封上「投標廠商欄」之展大工業│印文一枚，署押一│
│    │有限公司印文及署押各一枚。      │枚。            │
└──┴────────────────┴────────┘
【附表二】：（被告吳福壽下手實行所偽造之印文、署押）
┌──┬────────────────┬────────┐
│編號│偽造之特定私文書                │沒收之印文或署押│
│    │註：申貴科技股份有限公司        │                │
├──┼────────────────┼────────┤
│一  │標單上「投標廠商欄」有申貴公司之│署押二枚，印文二│
│    │署押一枚及印文一枚。            │枚              │
│    │「負責人簽名欄」有王祥壽署押一枚│                │
│    │及印文一枚。                    │                │
├──┼────────────────┼────────┤
│二  │估價單上「廠商欄」有申貴公司之署│署押一枚，印文一│
│    │押及王祥壽之印文各一枚          │枚              │
├──┼────────────────┼────────┤
│三  │標單封上「投標廠商欄」有申貴公司│署押二枚，印文二│
│    │署押一枚，及印文一枚            │枚              │
│    │「負責人簽名欄」有王祥壽署押及印│                │
│    │文各一枚。                      │                │
├──┼────────────────┼────────┤
│四  │切結書上「投標廠商欄」有申貴公司│署押二枚，印文二│
│    │署押及印文各一枚；「負責人姓名欄│枚              │
│    │」王祥壽之印文及署押各一枚。    │                │
├──┼────────────────┼────────┤
│五  │印模單上「廠商印章欄」有申貴公司│印文二枚        │
│    │印文一枚，「負責人印章欄」有王祥│                │
│    │壽印文一枚。                    │                │
├──┼────────────────┼────────┤
│六  │聲明書上「投標廠商名稱欄」申貴公│署押二枚，印文二│
│    │司署押及印文各一枚，「投標廠商負│枚              │
│    │責人欄」盧清輝署押及印文各一枚。│                │
├──┼────────────────┼────────┤
│七  │下營鄉公所退還押標金申請單上「投│印文四枚，署押二│
│    │標廠商欄」申貴公司印文及署押各一│枚              │
│    │枚；「負責人欄」王祥壽之印文及署│                │
│    │押各一枚。「此致下營鄉公所欄」上│                │
│    │申貴公司、王祥壽之印文各一枚。  │                │
├──┼────────────────┼────────┤
│八  │當場退還押標金收據上「廠商名稱欄│印文二枚，署押二│
│    │」申貴公司署押及印文各一枚；    │枚。            │
│    │「負責人欄」王祥壽印文及署押各一│                │
│    │枚。                            │                │
├──┼────────────────┼────────┤
│九  │繳交差額保證金切結書上「立切結（│印文二枚，署押二│
│    │聲明）書人欄」投標廠商名稱及印鑑│枚。            │
│    │之申貴公司之印文及署押各一枚；  │                │
│    │「投標廠商負責人及印鑑欄」之王祥│                │
│    │壽之印文及署押各一枚。          │                │
├──┼────────────────┼────────┤
│十  │證件封上「廠商名稱欄」之申貴公司│印文二枚，署押二│
│    │印文及署押各一枚，「負責人欄」之│枚。            │
│    │王祥壽印文及署押各一枚。        │                │
├──┼────────────────┼────────┤
│十一│甲標封上「投標廠商欄」之申貴公司│印文二枚，署押二│
│    │印文及署押各一枚，「負責人姓名欄│枚。            │
│    │」之王祥壽之印文及署押各一枚。  │                │
├──┼────────────────┼────────┤
│十二│乙標封上「投標廠商欄」之申貴公司│印文一枚，署押一│
│    │印文及署押各一枚。              │枚。            │
└──┴────────────────┴────────┘
附錄本案論罪科刑法條全文：
法第213條
公務員明知為不實之事項，而登載於職務上所掌之公文書，足以
生損害於公眾或他人者，處一年以上七年以下有期徒刑。
刑法第210條
偽造、變造私文書，足以生損害於公眾或他人者，處五年以下有
期徒刑。
刑法第二百一十六條
行使第二百十條至第二百十五條之文書者，依偽造、變造文書或
登載不實事項或使登載不實事項之規定處斷。
【附件--起訴書】


司法院資訊處製作；財團法人民間司法改革基金會備份。
